【裁判字號】    91,訴,270
【裁判日期】    920124
【裁判案由】    侵權行為損害賠償
【裁判全文】
臺灣彰化地方法院民事判決  九十一年度訴字第二七○號
    原      告  丁○○
    訴訟代理人  楊振芳律師
    被      告  丙○○
                甲○○
                乙○○
                            .
右當事人間請求侵權行為損害賠償事件，本院判決如左：
    主      文
被告應連帶給付原告新台幣肆佰零參萬伍仟陸佰元及自民國九十年九月二十一日起至
清償日止，按年息百分之五計算之利息。
訴訟費用由被告連帶負擔。
本判決於原告以新台幣壹佰參拾伍萬元供擔保後得假執行。但被告如於假執行程序實
施前，以新台幣肆佰零參萬伍仟陸佰元為原告預供擔保，得免為假執行。
    事      實
甲、原告方面：
  一、聲明：
  （一）如主文第一項所示。
  （二）願供擔保，請准宣告假執行。
  二、陳述：
  （一）被告丙○○、甲○○係夫妻關係，甲○○、乙○○則為表兄妹關係，其等共
        同意圖為自己不法之所有，並基於概括之犯意連絡，明知已陷於無償債能力
        之狀態，竟自民國八十九年八月起至同月十一月止，連續向原告佯稱其等開
        設之公司營運狀況良好，每月營業額達新台幣（下同）七、八百萬元以上，
        扣除成本每月仍有一百餘萬元之盈餘，然因均接受客票故需借現金，遂分別
        以被告所開具之支票，摻雜其他真正客票之較小金額支票向原告調借現金，
        致原告陷於錯誤不疑有他而如數借與。詎經原告將被告所交付之支票提示，
        除了真正客票外，其他支票均遭退票，被告亦未有任何還款之表示，嗣再三
        催討無著，原告始知受騙。
  （二）被告丙○○、甲○○持被告乙○○為發票人如附表所示之十五張支票，向原
        告詐騙之金額達四百零三萬五千六百元，業經台灣高等法院台中分院九十一
        年度上易字第五二三號刑事判決有罪確定，原告自得依民法第一百八十四條
        、第一百八十五條之規定，請求被告連帶賠償上開金額及自起訴狀繕本送達
        翌日起至清償日止之法定遲延利息。
  （三）對被告抗辯所為之陳述：原告確實有去搬貨抵債，但是被告計算的金額並不
        正確，實際上貨物值多少錢，因沒有會算，所以不知道，且依台灣高等法院
        台中分院九十一年度上易字第五二三號刑事判決附表四所載，原告另外持有
        被告甲○○、丙○○交付其他支票，該部分金額並不在本件請求範圍，如有
        抵債，亦非在本件請求範圍內。另股票部分是因被告甲○○拿訴外人王聯鈺
        的支票向原告借錢屆時跳票，王聯鈺拿一百五十張股票抵用另外一百三十萬
        元債務而將支票取回，該部分也亦不在本件請求範圍。
  三、證據：提出支票暨退票理由單二十一張。
乙、被告方面：均未於最後言詞辯論期日到場，惟據其等以前到場所為之聲明、陳述
    略以：
  一、聲明：
  （一）原告之訴駁回。
  （二）如受不利判決，願供擔保請准宣告免為假執行。
  二、陳述：
  （一）被告並無詐欺行為，本件純屬民事債務。雖被告丙○○因須現金，由其妻即
        被告甲○○於八十九年八月間以支票向原告借款，嗣又使用被告乙○○之支
        票，前後陸續共借七百七十六萬八千一百九十五元，惟所交付之支票並非全
        不兌現，已兌現者共二百九十八萬三千五百八十五元，未兌現者為四百七十
        八萬四千六百一十元，但被告丙○○事後亦分別於八十九年十一月十五日、
        二十二日以價值七萬五千三百九十八元及七十二萬三千三百十八元之貨抵債
        ，並交付被告甲○○之台灣巨蛋超級市場股份有限公司股票一百張（股票號
        碼一一七一至一二七０），被告丙○○之該公司股票五十張（股票號碼七二
        一至七七０），每張一萬元，合計一百五十萬元，原告亦於刑事庭審理中承
        認，是被告丙○○並非置之不理，仍有積極處理，且所欠已減為二百四十八
        萬五千八百九十四元。苟被告三人確有詐欺之侵權行為，何以仍兌現約三分
        之一支票，並於事後抵償共二百二十九萬八千七百一十六元，揆諸此一借款
        均有付利息予原告，故被告應無詐欺之侵權行為。
  （二）被告丙○○於八十九年以前經營之中國食井流通事業有限公司及巨泳有限公
        司均屬正常，並有盈餘，而前者公司於八十四年成立營業，後者於八十二年
        成立營業，均非剛成立公司，與空頭公司詐購貨物不同，則被告以公司營運
        狀良好為由借款，並無施用詐術。被告丙○○係因受他人牽累，例如美佳好
        股份有限公司欠被告之中日食井流通事業有限公司貨款三百五十四萬二千零
        七十五元、借款二百四十萬二千三百零五元，再如億流通投資股份有限公司
        與巨泳有限公司簽約合作經營，所簽發支票，除第一期兌現外，其他第二期
        八十九年十月十一日五十萬元、同年十月十七日一百萬元支票均未兌現。另
        尚有他人欠款達五百六十四萬五千六百三十三元，是被告實因他人拖累以致
        無力付款。
  （三）被告乙○○因與被告丙○○、甲○○係親戚，始借支票供其使用，至於如何
        使用並不知情，自無共同侵權行為。
丙、本院依職權調取九十年度易字第一三四四號詐欺刑事卷宗。
    理      由
一、被告經合法通知，未於最後言詞辯論期日到場，核無民事訴訟法第三百八十六條
    各款所列情形，爰依原告之聲請，由其一造辯論而為判決。
二、原告起訴主張：被告共同意圖為自己不法之所有，明知其等已無清償能力，竟自
    八十九年八月起至同月十一月止，向原告佯稱其等開設之公司營運狀況好，因均
    接受客票故需借現金，而由被告丙○○、甲○○持被告乙○○所簽發如附表所示
    支票，摻雜其他較小金額之真正客票，向原告調借現金，致原告陷於錯誤不疑有
    他而借與金錢。詎經原告將被告所交付之支票提示，除了真正客票外，其他支票
    均遭退票，再三催討無著，始知受騙，原告自得依民法第一百八十四條、第一百
    八十五條之規定，請求被告連帶賠償四百零三萬五千六百元及自起訴狀繕本送達
    翌日起至清償日止之法定遲延利息等語。
三、被告則以：被告丙○○因須現金，由其妻即被告甲○○於八十九年八月間以支票
    向原告借款，嗣又使用被告乙○○之支票，前後陸續共借七百七十六萬八千一百
    九十五元，惟未兌現者為四百七十八萬四千六百一十元，但被告丙○○事後亦分
    別於八十九年十一月十五日、二十二日以價值七萬五千三百九十八元及七十二萬
    三千三百十八元之貨抵債，並交付被告甲○○、丙○○之台灣巨蛋超級市場股份
    有限公司股票各一百張、五十張，每張一萬元，合計一百五十萬元，被告丙○○
    並非置之不理，仍有積極處理，且所欠已減為二百四十八萬五千八百九十四元。
    又被告丙○○於八十九年以前經營之中國食井流通事業有限公司及巨泳有限公司
    均屬正常，被告以公司營運狀良好為由借款，並無施用詐術，被告係因受他人牽
    累致無力付款。另被告乙○○因與被告丙○○、甲○○係親戚，始借支票供其使
    用，至於如何使用並不知情，自無共同侵權行為等語置辯。
四、查原告主張之事實，業據其提出如附表所示之支票暨退票理由單十五張為證，被
    告對其等交付之上開支票遭退票乙節固不爭執，惟否認有何詐欺犯行，並以前揭
    情詞置辯。然查：
（一）被告甲○○、丙○○所持以向原告借款之如附表所示之支票，係其等向被告王
      堯偉所借用之事實，業據被告王姿爰於八十九年十二月廿二日刑事案件偵查中
      供稱：「（問：八十九年八月有拿乙○○之支票向告訴人借款？）是我們公司
      之客票，我們是巨泳有限公司向客戶收來之客票，由我出面向告訴人借款．．
      乙○○的票是我先生八十九年六月向他借來使用，八月才向告訴人調現，借票
      時他支票是先蓋好印章才交我們整本共二本，我們未用完，如有開錯票更改就
      交回改他更改蓋章」等語（見八十九度偵字第九四二０號卷第三十五至三十七
      頁）；再於九十年三月九日偵查中供稱：「（問：為何那麼多林（堯偉）的票
      （四百多萬）？）因為曾小姐要客票，所以我才開我表哥（乙○○）的票，之
      前就有向乙○○借過。所有的票都是借的不是買的」等語在卷（見上開偵查卷
      第六二至六五頁）。而被告乙○○於八十九年間係以打零工為業，並無存款等
      情，亦據其於刑事案件偵查中坦承：「（從事）建築，去年（八十九年）當時
      並未從事任何行業」「（問：開票給王（姿媛）時，戶頭有沒有錢？）時有時
      無，但不到四百多萬」「（問：沒有四百多萬敢借？）借他空白支票金額未填
      」「（問：去年開票時有無工作？）無，打零工，薪資未定，有時一天工時，
      一千到一千三百元」「（問：你的存款？）我現在沒有，收入最多三萬元，他
      們沒說貨款多少，不知他們巨蛋經營情形」等語甚明，此業經本院調取本院九
      十年度易字第一三四四號刑事案件查明屬實。則被告甲○○、丙○○既僅係向
      被告乙○○借用支票使用，出借人與借用人間並無對價關係，故如借用人無法
      支付票款時，出借人亦不願支付票款，往往造成退票，收受該種支票之風險較
      高，此與民間習慣上所稱客票係因執票人與他人生意往來，由交易相對人所簽
      發用以給付貨款或服務費之支票，其支票之交付均係建立於有對價之關係上，
      故不易發生退票之風險，二者顯然有別。是被告甲○○、丙○○以借票向原告
      訛稱客票，向原告借款，自足令原告陷於錯誤而交付借款，從而，原告主張被
      告以系爭十五張支票摻雜其他真正客票之較小金額支票向其調借現金，致其陷
      於錯誤不疑有他而如借與金錢乙情，應堪採信。
（二）至被告王堯偉雖辯稱其因與被告丙○○、甲○○係為親戚，始借支票供其使用
      ，至於如何使用並不知情，自無共同侵權行為云云。然被告甲○○既如前述於
      偵查中供稱：向乙○○借票時，他支票是先蓋好印章才交我們整本共二本及乙○○交付之支票「都是空白的，很多張，他不知金額」等語在卷，而被告乙○○於九十年十月三十日本院刑事庭訊問時亦供稱丙○○向伊借空白票使用等語
      ，足認被告乙○○對被告丙○○、甲○○，係以該借用之支票充當客票，做為
      業務上之調度使用應有所認識甚明，其上開所辯，自無可採。
（三）綜上所述，被告丙○○、甲○○以被告乙○○之支票謊稱為客票，持以向原告
      借款，致原告陷於錯誤而交付借款，堪認被告三人有共同詐欺之行為。且被告
      因共同詐欺之行為，業經台灣高等法院台中分院於九十一年七月十日以九十一
      年度上易字第五二三號分別判處有期徒刑確定，亦業經本院調取刑事案件查明
      無誤，是原告主張被告共同向其詐騙如附表所示之金額，應堪採信。
五、按「因故意或過失，不法侵害他人之權利者，負損害賠償責任。」、「數人共同
    不法侵害他人之權利者，連帶負損害賠償責任」，民法第一百八十四條第一百八
    十五條第一項分別定有明文。查被告既共同以如附表所示支票十五張向原告詐騙
    四百零三萬五千六百元，則原告依共同侵權行為之法律關係，請求被告連帶賠償
    上開金額及法定遲延利息，自屬有據。至被告雖另辯稱其事後已分別以貨物及股
    票抵債，所欠已減為二百四十八萬五千八百九十四元云云，然為原告所否認，主
    張貨物之價值並未經會算，且貨物及股票均非用以清償本件債務等語，被告復未
    舉證以實其說，其上開所辯，自無可採。從而，原告請求被告連帶給付四百零三
    萬五千六百元，及自起訴狀繕本送達之翌日即九十年九月二十一日起至清償日止
    ，按年息百分之五計算之遲延利息，為有理由，應予准許。
六、兩造陳明願供擔保，聲請宣告假執行及免為假執行，經核無不合，爰酌定相當擔
    保金額宣告之。
七、本件事證已臻明確，兩造其餘主張及舉證，核與判決結果無影響，毋庸逐一論述
    ，併此敘明。
八、據上論結，原告之訴為有理由，依民事訴訟法第三百八十五條第一項前段、第八
    十五條第二項、第三百九十條第二項、第三百九十二條，判決如主文。
中      華      民      國    九十二    年      一      月    二十四    日
                                        臺灣彰化地方法院民事第二庭
~B法      官  羅秀緞
右為正本係照原本作成。
如不服本判決，應於判決送達後二十日內向本院提出上訴狀。
~B法院書記官  黃當易
中      華      民      國    九十二    年      一      月    二十七    日
    主      文
~F0
~T40
附表：
  ┌─────┬────┬───┬────────┐
  │ 支票號碼 │  日期  │ 金額 │  發票人、銀行  │
  ├─────┼────┼───┼────────┤
  │FA0000000 │ 891116 │253800│乙○○、彰化六信│
  │          │        │      │（以下同）      │
  │FA0000000 │ 891118 │163000│                │
  │FA0000000 │ 891118 │218000│                │
  │FA0000000 │ 891129 │156800│                │
  │FA0000000 │ 891130 │153000│                │
  │FA0000000 │ 891231 │267000│                │
  │FA0000000 │ 891231 │ 98000│                │
  │FA0000000 │ 891231 │143000│                │
  │FA0000000 │ 891231 │174000│                │
  │FA0000000 │ 891231 │650000│                │
  │FA0000000 │ 891231 │126000│                │
  │FA0000000 │ 900111 │650000│                │
  │FA0000000 │ 900110 │151000│                │
  │FA0000000 │ 900120 │650000│                │
  │FA0000000 │ 900203 │182000│                │
  ├─────┴────┴───┴────────┤
  │以上十五紙支票金額合計：0000000               │
  └───────────────────────┘


司法院資訊處製作；財團法人民間司法改革基金會備份。
